臺灣臺中地方法院民事判決　　　　　　　 99年度婚字第944號
原　　　告　楊善淵
訴訟代理人　陳俊寰律師
被　　　告　賴佩良
訴訟代理人　游雅鈴律師
上列當事人間請求離婚等事件，本院於民國100年7月21日言詞辯
論終結，判決如下：
    主      文
准原告與被告離婚。
訴訟費用由被告負擔。
    事實及理由
壹、原告主張：
一、兩造於民國95年2 月19日結婚，婚後因工作關係，即長期分
    隔雲林、臺中兩地居住，只有例假日才得以相聚。兩造婚姻
    生活聚少離多，又面臨生育問題、申請調動，始終因個性、
    性格、生活習慣、價值觀念與人際關係等差異而爭吵不斷，
    且每次爭吵，被告即要求離婚，甚至半夜開車回臺中。由於
    長期累積的各種摩擦，兩造於98年11月28日晚上，在原告雲
    林住處發生嚴重爭吵後，被告即返回臺中，從此幾乎沒有電
    話聯絡；嗣於99年3 月12日，又因被告懷疑原告有外遇，兩
    造發生嚴重肢體衝突，致原告受有傷害，兩造關係更降至冰
    點，夫妻間之感情與互信蕩然無存。綜上，兩造異地而居，
    無法經營共同生活，宛如兩個個體分別存在，婚姻名存實亡
    ，婚姻之意義盡失。兩造婚姻已然產生破綻，夫妻感情難以
    回復，應認有難以維持姻之重大事由存在，且可歸責於被告
    ，爰依民法第1052條第2 項規定，請求准予兩造離婚等語。
    並聲明；如主文所示。
二、對被告答辯之陳述：
  (一)被告主張原告對其所說之言語，原告均否認，此係被告自行
    虛構。
  (二)被告婚後無法順利懷孕，原告亦身受其苦。被告做試管嬰兒
    之費用均由原告及原告父母支付，原告及原告父母並無被告
    所謂態度冷漠；期間被告脾氣暴起暴落，偶爾會怒罵原告，
    甚至毆打原告，原告也體諒被告的辛苦，從無埋怨。
  (三)兩造常為調動問題吵架，被告97、98年兩次申請調動都是勉
    強同意，且志願學校填的非常少，其中又免不了大吵大鬧，
    讓原告身心俱疲，99年以後被告即未再申請調動。
  (四)兩造結婚4年餘，雖每週只有短短2天相處，但爭執不斷，被
    告個性強硬，經常於深夜大吼大叫，並大喊「我要離婚」，
    然後就開車要回臺中，原告因挽留被告則會在車上拉扯1、2
    個小時，車子開了又關，關了又開，但被告有時仍執意深夜
    開車回臺中。被告常將「離婚」掛在嘴上，並非負氣之口吻
    ，甚至在原告父母面前提起，也常在原告面前批評原告父母
    。原告已盡量不與被告發生衝突，從事自己喜愛的運動與看
    布袋戲，但被告仍於98年11月間硬逼原告簽下其已正式用印
    ，內容約定原告應給付新臺幣（下同） 600萬元賠償金之離
    婚協議書，足見被告早有離婚之意，且此亦使夫妻情份蕩然
    無存，喪失維持婚姻之意慾及希望。嗣後，原告決定與被告
    商談離婚問題，於99年1 月被告為彌補對原告之傷害而力邀
    原告見面，原告是想藉機向被告說明：「夫妻情緣已盡，希
    望被告好地思索未來」，無奈被告堅決地揚言：「要離婚就
    到法院來處理，要把兩造的過去活生生、血淋淋的相處，攤
    在第三者的面前，作公正的審判」；被告又懷疑原告有外遇
    ，因此有時到原告雲林住處使用原告電腦，蒐集內容，並在
    99年3 月深夜對原告動粗，原告基於自衛，僅是將被告推開
    而已，絕無被告所謂原告像發狂般攻擊被告、似想致被告於
    死云云。當天被告還深夜12時許打電話給原告父母，激動地
    咆哮，要原告父母凌晨1時前趕到，解決兩造婚姻問題。
  (五)原告因加入羽球隊，週一至週五下班後會留在學校體育館打
    球，兩造週六相處時，原告都盡量不外出打球，但偶爾球友
    會臨時通知須原告前往始可組隊比賽，原告乃告知被告僅須
    外出1 小時即可，然被告就會開始與原告爭吵，不勝凡舉。
    又原告因職務關係，有較多聚餐機會，結婚當初原告會邀被
    告一同前往，但被告個性多疑，對於同事間吃飯喝酒的玩笑
    話始終當真，總認為雲林縣人低俗、落後，甚至在同事面前
    批評原告，以後原告幾乎就不再邀約被告出席。原告於臉書
    （facebook）註冊，乃是為加入大學同學會社群，做為聯絡
    通訊之用，並籌備99年8 月14日召開的10年同學會，除此之
    外原告幾乎很少使用臉書，從未在臉書交過任何一位男女朋
    友，所以才會放心留下筆記型電腦於雲林住處，讓被告容易
    查閱，被告竟用原告的真名在臉書註冊，甚至把原告的相片
    上傳，其居心叵測，乃在測試原告有無上臉書交友。至於原
    告上網查詢某校女姓老師的資料，是要將研習檔案資料光碟
    寄給對方的學校，僅止於公事上的往來，無奈被告卻屢次誣
    指原告外遇。
  (六)從98年11月以後至99年7 月間，被告即鮮少打電話與原告聯
    絡，幾乎1個月通話不到1次，只有週六要來雲林住處前，才
    會以簡訊通知，然後留下紙條，將紙條拍照存證，證明其曾
    來過，此乃正常夫妻不會有的現象；且由被告所提出之紙條
    內容：「你的奇摩帳號始終未改，彷彿在緬懷過去的戀情…
    你對於舊情人還會懷念」、「那些想要搶我老公，破壞別人
    婚姻的第三者，以及供人玩物的AV女優不是賤貨」、「我絕
    不容許有人來搶我老公，管她是知情或不知情的良家婦女，
    還是野雞野鴨，我絕對會讓對方不見容於社會的難堪滋味！
    你別挑戰我…」、「我11月30日寫了那張紙，對你傷害很大
    …請你注意，那張是兩願的協議，不是在分配夫妻財產…你
    這輩子若要婚姻這樣破碎下去，也沒有小孩，那我無法勉強
    你…」觀之，亦是一味懷疑原告，顯然被告已經不存在任何
    感情基礎，被告所為只是預為將來離婚訴訟之攻防而已，早
    已無意維持婚姻。原告為避免再與被告發生肢體衝突與影響
    屋主居家安寧，無奈被迫另尋新址賃屋。兩造父母為雙方離
    婚事宜曾分別於99年2月9日、同年5月22日、同年8月12日協
    商3 次，但被告僅在乎婚姻輸贏，反而又要原告至法院訴訟
    ，稱「要離婚就到法院來處理，即使10年、20年也一樣，我
    都不會離婚，誰來說都一樣子」，還在原告父母面前揚言要
    把婚姻當作綁住原告的懲罰，讓原告一輩子無婚生子女，種
    種行為都讓原告哀莫大於心死。
貳、被告則以：
一、被告婚後即面臨生育問題、分隔兩地與申請調動問題、個性
    價值觀問題等困境，然被告仍堅持為雙方婚姻不斷努力、盡
    心付出，卻始終得不到原告與其家人之尊重、諒解，長久以
    往，導致被告身心嚴重受創，詳述如下：
  (一)隱瞞年齡與生育問題：
  1.兩造交往初期，均互知被告較原告年長之事實，且被告曾將
    子宮內膜異位症之開刀病史，醫生叮囑若有生育計畫應儘早
    進行等情，告知原告，在確認原告願與被告共度終生之意後
    ，兩造始繼續交往。惟交往半年後，原告礙於被告年齡不敢
    向其父母告知雙方交往之事實，並提議被告先懷孕，再以此
    告知原告父母；適巧於3 個月後，被告發現懷孕，然原告態
    度更顯畏縮。嗣後原告在被告陪同下，雖返家告知其父母兩
    造交往之事，卻無勇氣表明被告已懷孕之事實。被告受此心
    態上衝擊及未婚懷孕、工作等壓力，終致流產。經此變故後
    ，被告乃主動告知原告父母上情，兩造並於95年2 月間結婚
    。
  2.然原告自婚前，對於週遭親友皆隱瞞被告之真實年齡，爾後
    兩造雖結婚，但於辦理結婚登記時，原告為免日後申請結婚
    補助時出示之戶籍謄本上有被告之出生年月日，故刻意使兩
    造分別登記於不同戶籍地址；且原告只願向其母吐露被告年
    齡之實情，對其父親與妹妹仍持續欺瞞，直至原告提起本件
    離婚訴訟前，原告父親與妹妹仍被蒙在鼓裡，原告此舉，造
    成被告對婚姻產生不安與憂慮。
  3.被告慮及原告身為家中獨子，及原告父母生育後代之期望，
    於是展開一連串之醫療過程。從95年4 月起至98年10月止，
    總計接受人工授精與試管嬰兒療程18次，同時配合中醫之針
    灸與吃藥，就醫過程之奔波與煎熬自不待言，且掛號費、各
    種針劑藥物費用等均由被告單獨支付，原告僅協助支出取卵
    費、植入費等。然而一切辛苦，只是換來一次次的失敗打擊
    ，不僅原告未能體諒被告，原告家人亦是冷漠以對。被告長
    期忍受身心痛苦及巨大壓力，自有情緒上偶爾不穩之狀態，
    但絕無辱罵、毆打原告之情事。
  (二)分隔兩地與申請調動問題：
    兩造交往期間，即分隔雲林、臺中兩地；結婚時原告曾允諾
    將來會調往臺中南投地區，惟婚後由於原告職務升遷順利，
    原告考量自身日後發展問題，在未與被告共同討論下，即無
    限期地拖延調任事宜。嗣於96年底，法令修改，被告已可申
    請調動，即於97、98年連續提出申請介聘到雲林，但都未成
    功。而在申請調動過程中，原告及其家人完全不顧被告之需
    求及考量，原告還擅自上網竄改被告志願，一昧要求被告調
    往雲林，由被告承擔責任，令被告飽受委屈。
  (三)與原告家人相處問題：
  1.被告原先即是深具家庭觀念之人，重視倫理親情，結婚初期
    常打電話給原告母親分享生活狀況，逢年過節也都會比身為
    兒子的原告更為積極地想要探視送禮，以盡孝道。惟於96年
    2 月農曆過年期間，原告於初一、初二連續兩日不斷外出會
    友，冷落被告，被告才會於同年月19日晚間負氣開車外出散
    心，並未返回臺中，亦無在原告父母前大喊「我要離婚」。
    原告父母對於被告起先就因為年齡因素而不懷好感，於上開
    事件之後，原告父母認被告對原告並非百依百順，即對被告
    採取冷漠以待的態度，被告屢試圖告知原告父母兩造進行試
    管嬰兒之過程及努力，均遭原告父母以「善淵並沒有告知」
    、「我們不問是不想給你們壓力」以對，讓被告感受不到原
    告父母之溫暖與支持。
  2.99年2 月間，在原告不是辱罵，就是刻意迴避的狀態下，被
    告力勸原告一起返回臺南過年未果，被告只好一人獨自回去
    ，還是帶了一大箱禮品；同年5月與8月上旬，被告又分別寄
    送母親節與父親節禮品及卡片。以上應足見被告善良的心性
    。
  (四)個性價值觀與人際交往問題：
  1.原告婚後仍活在單身的心態、個人的空間中，不懂分享。平
    時兩造未能共同生活，只能透過一天數次的電話聯絡彼此關
    心；假日被告想與原告多多聊天、增進感情，但原告仍自顧
    上網、看布袋戲光碟，對於其工作、生活狀況，總不願多談
    。
  2.又原告無家庭觀念，常將工作、朋友擺在第一位，若有同事
    、朋友相約，幾乎是「奮不顧身、義不容辭」，全然不知拒
    絕，毫不慮及被告感受，將舟車勞頓趕往雲林相聚之被告冷
    落在旁。被告向原告表示希望其能以家庭為重，原告竟稱「
    要他犧牲，辦不到」、「結婚本來女生就比較吃虧、女方本
    該配合男方」等語，讓夫妻感情裂痕益加擴大。長久以往，
    導致被告精神耗弱及憂鬱傾向。
二、兩造婚後固然因原告於雲林縣任教，被告於南投縣任教之故
    ，分隔兩地居住，然於98年11月28日前，每逢例假日，雙方
    均輪流至他方住處相聚，每日亦以電話聯絡溝通，互動頻繁
    ，原告所謂兩造4 年半來的婚姻生活聚少離多、名存實亡云
    云，並非事實。又被告至原告雲林家中，為其清潔環境、打
    理家務，均是心甘情願，雖被告對原告不曾分擔家務，而自
    顧上網、看電視有所抱怨，但從未因此與原告爭吵。被告亦
    從未嫌棄雲林環境不好、生活落伍等，或鄙視原告朋友，而
    與原告爭吵等情事。
三、被告固曾偶因爭吵而表示要回臺中，乃係傷心欲絕，想要離
    開緊張的衝突現場而已，只要原告予以挽留，被告都會順勢
    留下。於98年11月28日凌晨，因原告打麻將晚歸，返家後非
    但未表示歉意，還數落被告：「妳這種個性連跟妳同齡的男
    人都會受不了，更何況是我！」，兩造雖有爭吵，然被告在
    車上冷靜半小時後即又回到居處，並無深夜開車回臺中情事
    。反而原告態度自此驟然轉為冷漠，不斷對被告說些準備放
    棄婚姻之語，例如：「妳不是要逼自己趕快接受這樣的我，
    不然妳就慢慢等！」、「早知道學我同學跟女友交往10年也
    不結婚，玩玩就好！」、「我們的婚姻無解了，以後也只是
    爭吵而已」、「妳長得漂亮，以後還很多男人會喜歡妳」、
    「我們一起買支錶當分手紀念吧」，被告難過至極，才負氣
    表示離婚，但並無離婚真意。其後，被告仍每天打電話給原
    告，但原告總說些不近人情的話，例如：「我不是要妳這種
    太太，我太太應該什麼都聽我的，不能有自己意見」、「妳
    找不到人大驚小怪做什麼？我跟人出去，事後告訴妳就好、
    有回家就好」、「我們是兩條平行線，我們的認識根本就是
    錯誤」、「我已經不愛妳了」。嗣後，被告鼓起勇氣，於99
    年1 月間，到原告雲林居處探視，但原告均以：「妳來做什
    麼？這是我租的地方耶」、「妳滾吧！我不愛妳了」、「我
    不當妳是我老婆了！」「就算我到外面生好幾個，妳也管不
    著！」等語羞辱被告。同年3月5日，被告在原告住處上網時
    ，無意發現原告有註冊臉書（facebook）帳號，並且個人資
    料的「感情狀態」填寫「單身」，「尋找對象」勾選「約會
    對象」、「固定交往對象」，被告遂詢問原告，原告竟答稱
    ：「妳管我，我又沒當妳是我老婆」。同年月12日，被告發
    現原告臉書註冊資料中之「單身」資料仍未更改，並且在奇
    摩（kimo）網站中搜尋雲林某國中女老師之姓名，兩造為此
    發生爭執，原告因而在被告尚未完全入睡前，查詢雲林國中
    電話，希望原告因而有所警惕。詎原告惱羞成怒，竟用「賤
    貨」等極粗鄙的言詞羞辱被告，被告痛心憤怒下失神打了原
    告一巴掌，詎料原告像發狂般攻擊被告，似想致被告於死，
    被告為自衛而極力反抗，慌亂中，兩造均有受傷。同年5 月
    中旬，被告發現原告雲林住處之日用品及衣物等均不見蹤影
    ，且晚上原告亦未回住處，被告因此猜測原告另租新住處，
    目的應是因為不想看到假日來訪之被告。同年月下旬某日晚
    上，被告在雲林住處打掃時，原告突然返回，口氣極差地問
    被告：「妳來做什麼？妳別掃了啦！」、「我們無解啦，妳
    又沒有要調過來！」；同年6 月間，原告特地在雲林住處等
    候被告，但仍無情地說：「我無法回頭了，我已經不愛妳了
    ！」、「誰叫妳那麼愛吵架！」，並堅持離婚，說完頭也不
    回就走了。嗣後迄今，被告仍持續每兩週至雲林，但再也沒
    有見到原告，打電話給原告也不接，只能不斷以信件與原告
    溝通，然原告均未回應。
四、被告非常珍惜兩造婚姻，對於離婚一事從未輕易啟口，係因
    雙方經歷98年11月28日事件後，原告態度驟變，被告不堪負
    荷長期壓力，才負氣有「協議離婚」之語，實則基於對婚姻
    的信念，被告迄今仍堅持絕不離婚之立場。自98年12月間起
    ，被告不斷請求原告家人幫忙破解兩造僵局，原告家人卻總
    以「你們的事情你們自己去講好，我們不了解」而拒絕，雖
    然如此，但被告絕無揚言「要離婚就到法院來處理，要把兩
    造的過去活生生、血淋淋的相處，攤到第三者的面前，作公
    正的審判」等語，亦從未在原告父母前嗆聲；99年5 月22日
    被告偕同父母至臺南夫家，因為被告根本無意離婚，而夫家
    又坐視婚姻之殘局、只想被告自己知難而退，所以被告情急
    之下才說出「不管10年、20年我都不會離婚，難道你們要看
    善淵一輩子無婚生子女？」，嗣被告傳送予原告家人之簡訊
    內容，只是希望原告家人能深思，並無「將婚姻當成報復工
    具」之想法。兩造婚姻生活中固然偶有衝突，現在亦幾乎沒
    有互動，惟被告自過去迄今均不斷以行動、文字試圖與原告
    溝通，原告則一貫態度強勢，總是拒絕，毫不妥協，才造成
    如此僵局，絕非如原告所述，係被告無理取鬧、嫌棄對方環
    境與朋友等所致。兩造婚姻問題應未達客觀上任何人有此情
    形均喪失維持婚姻意欲之程度，縱認兩造婚姻已生破綻，原
    告可歸責程度亦較高等語，資為抗辯。並聲明：原告之訴駁
    回。
、得心證之理由：
一、原告主張兩造於95年2 月19日結婚，現婚姻關係尚存續中，
    婚後雙方因工作之故，分居雲林、臺中兩地等事實，業據其
    提出戶籍謄本2 份為證，且為被告所不爭執，自堪信為真實
    。
二、原告主張兩造婚後因個性、性格、生活習慣、價值觀念與人
    際關係等差異及生育、申請調動等問題，屢有爭執，致兩造
    間嫌隙日增，嗣於98年11月28日凌晨兩造再度發生嚴重爭吵
    ，原告應被告之要求而簽立允諾賠償之協議書，自此兩造間
    即少有互動，嗣於99年3 月12日，因被告懷疑原告有外遇，
    兩造又發生肢體衝突，此後兩造更形同陌路等情，有原告提
    出之被告所寫信函、傳送之簡訊照片、原告之診斷證明書、
    錄音光碟暨譯文為證。被告並不否認兩造婚後因生活習慣、
    價值觀念及生育子女、工作調動等問題而有所爭執，及98年
    11月28日兩造發生嚴重爭吵後曾簽立原告應賠償被告至少新
    臺幣（下同）500萬元之協議書，99年3月12日兩造又發生肢
    體衝突，雙方均有受傷等情，惟以前詞置辯，並提出其傷勢
    照片、facebook網頁照片、協議賠償書、記事本等件為證。
    經查：
  (一)證人即原告之父楊昆明於本院100年5月17日言詞辯論期日到
    庭證述：兩造經常吵架，伊也有當場聽過兩造爭吵，有時候
    原告太晚回家，被告說原告不尊重被告，就因此發生爭吵，
    大部分都是因為兩造生活上的事情無法協調而發生爭吵，兩
    造都會打電話跟給伊或伊配偶訴說，被告打電話給伊時都會
    說原告的不是，被告大部分都是說希望去雲林的時候，原告
    能夠所有的時間都陪伴被告，被告希望伊能勸原告多陪伴被
    告，兩造也會因被告填調動的事情吵架，原告希望兩造能過
    正常生活，被告能早點調到雲林，所以有多填被告調動的志
    願，被告就認為原告不尊重她，而發生爭吵，也有因為這件
    事情而打電話給伊，只要兩造發生不愉快，被告就會打電話
    來向伊抱怨，大概2、3個月就會有1 次，被告對於調動的事
    應該不積極，因為如果多填一些學校，調動的機會比較大，
    但是被告打電話回來吵說有些學校離原告住處比較遠，有些
    學校她不喜歡去，伊有表示會尊重被告的意見，96年農曆過
    年期間，兩造在回臺南伊住處的途中就在車上吵架，伊不曉
    得兩造吵架的原因，而被告吵著要離婚，就開車出去1 個多
    小時，伊叫原告去把被告找回來，除了該次外，也曾有過兩
    造回來時吵架的情形，被告也說要離婚，被告說要離婚時都
    是很認真、很生氣地說，在伊家裡大約說過5 次，兩造結婚
    前，伊不知道被告的實際年齡，99年1 月間，被告是單獨回
    來臺南，伊不知道被告單獨回來的原因，伊也沒有問起，當
    時兩造已有口角、不合，伊有勸告原告過年時也要回來，但
    原告大概知道被告要回來的事，所以才不回來，伊也曾出面
    排解兩造婚姻之問題，兩造有時都會打電話來吵著要離婚，
    原告也曾打電話叫伊去北港處理兩造離婚之事，伊都勸原告
    忍一下，氣頭上不要繼續吵，冷靜下來就好，於99年3 月間
    某個晚上11、12時許，伊亦曾接到兩造電話，原告叫伊到北
    港，被告則只說兩造因為口角而打架、拉扯，並沒有說到吵
    架的原因，後來伊也沒有到北港去；被告有說過要把婚姻當
    作綁住原告的懲罰，這是於99年5 月間，被告跟其父母到伊
    家裡商談兩造婚姻之事，因為當時原告已經跟被告提出離婚
    之要求，被告可能很生氣，所以才口出此言，當時原告並不
    在場，被告及其父母是要來找家長，是希望能繼續兩造的婚
    姻，被告的意思是要讓原告離婚不成，商談過程中，被告有
    怪罪伊及伊配偶，好像說伊等放任原告，不積極勸導原告，
    但是伊曾勸過原告，也請被告看看兩造婚姻的問題何在，要
    好好溝通，伊亦告知婚姻是兩造的事，伊無法勉強，被告有
    曾經揚言說要離婚就到法院處理，既使10年、20年也一樣，
    要讓原告一輩子沒有婚生子女；另99年2月9日被告父母也有
    來找伊，那次被告沒有來，也是來談兩造婚姻的事情，被告
    父母懷疑原告有外遇，這是因為被告有如此懷疑，而非僅是
    要提醒原告不要外遇，被告有說是因為原告晚上沒有回雲林
    住處睡覺，所以懷疑原告有外遇；後來99年8 月那次是伊等
    主動要去被告家裡，也是去談看看兩造婚姻的事情能否解決
    ，及要如何解決，結果也是不歡而散；平時被告對伊及伊配
    偶之態度一般，因為伊等並未與被告同住，有時伊等給被告
    建議時，被告不接受，就會比較不理睬伊等等語。
  (二)證人即被告之父賴信雄於同一言詞辯論期日亦到庭證稱：兩
    造偶爾會吵架，原因是因為被告認為原告不配合、不關懷被
    告作試管嬰兒所造成的不適，原告在被告施作試管嬰兒療程
    中的配合度不高，很多都是伊家人幫忙，有時被告催促原告
    過來配合到醫院植入等，但原告有時候時間不能配合，所以
    兩造就發生爭吵，原告在結婚前曾承諾被告要調來中部，婚
    後原告只提出調動申請1 次，之後原告就不願意調動，因為
    原告認為在雲林升遷的機會比較多，所以被告就同意調動到
    雲林，98年11月28日兩造吵架的事情，伊是聽被告轉述的，
    翌（29）日伊還跟兩造有無一起到高雄探視孫子，後來被告
    說兩造從高雄回去後，又發生爭吵，因為原告在11月28、29
    日說要離婚，不把被告當老婆，所以兩造於同年月30日就吵
    得比較厲害；原本原告於結婚後，每2 星期都會到被告住處
    ，自從98年11月下旬兩造吵架後，原告就沒有如此了，伊覺
    得這段時間兩造婚姻是處於僵持狀態，所以99年2月9日伊等
    就到原告臺南家中去拜訪原告父母，請原告父母規勸原告回
    復婚姻狀況，但原告父母說這是子女的事情，他們管不到原
    告，伊即回答為何他們不管原告，伊自己的小孩伊就能管；
    99年5月間，伊也有與被告一同到原告家裡，希望原告父母
    能協助維繫兩造婚姻，但對方仍然非常冷漠，伊及伊配偶出
    面，是因為被告自己無法處理婚姻的問題，被告曾經拿原告
    寫的協議賠償書給伊看過，上面有說要離婚，但被告說並不
    是不願意離婚，只是離婚要付出代價，因為被告覺得幫原告
    做了18次試管，得不到關懷，原告反而說不把被告當老婆，
    讓被告很鬱卒；被告有跟伊提過懷疑原告有外遇的事，被告
    說原告在facebook說自己是單身，還與某國中女老師聯繫，
    另外被告到北港原告住處時，發現有東西搬走，懷疑原告有
    其他住處，伊聽被告提過關於調動的事情，原告父母逼被告
    逼得比較緊，讓被告有壓力，原告與其父母原先也是希望被
    告能去跟原告同住等語。
  (三)綜合兩造陳述及上開證人所言，相互參酌以觀，雖難認定兩
    造間於婚姻關係維繫之過失輕重，然可認被告婚後即因原告
    未向其父親據實告知被告年齡問題，而對兩造婚姻有所不安
    ；隨後又因兩造生育問題，被告認為原告態度不夠體貼，缺
    乏安全感；加上兩造對人際關係互動之認知差異，導致互生
    怨懟，嫌隙日增，兩造卻無法有效溝通，終致被告迭次負氣
    揚言離婚。嗣後兩造心結未解，再因被告申請調動問題頻生
    爭執，被告認其未受尊重而備感委屈，原告則認為由被告申
    請調動有正當理由，兩造均不能退讓，最終於98年11月28日
    凌晨，兩造再爆發激烈口角，被告並於同年月30日擬定內容
    為兩造有協議離婚打算，原告同意至少以500 萬元補償被告
    之協議賠償書，而由兩造分別簽署。此後，原告因認兩造婚
    姻陷入僵局，即不再至臺中與被告同住，甚至拒與被告一起
    返回臺南老家過年；期間被告雖一如往常隔週至雲林找原告
    ，但原告已冷漠回應。於99年3月5日，被告發現原告於face
    book網站上登載之個人資訊與實際情形不符，而懷疑原告有
    外遇，但原告卻未充分澄清，以消除被告疑慮；嗣於同年月
    12日，被告再發現原告於網路中搜尋某國中女老師之資料，
    更加深被告之懷疑，兩造因此發生肢體衝突，雙方均有受傷
    ，原告遂於同年5 月間搬離原住處，另賃屋居住，從此避不
    見面，足見兩造婚後確因原告向家人隱瞞被告年齡、生育、
    遷調、人際交往、價值觀念、被告懷疑原告外遇等等問題，
    迭生摩擦、口角，甚至引發肢體衝突無訛。
  (四)兩造因工作之故，婚後即分隔兩地生活，感情維繫本屬不易
    ，復因上開問題經常發生爭吵，原告未能體諒被告因實施人
    工受孕所承受之辛苦與壓力，復未能珍惜兩造相處時間，減
    少交際，多費神陪伴被告，固然有所不該；惟被告未理性地
    與原告共同尋求解決之道，經常向原告父母抱怨、數落原告
    之不是，甚至於96年2 月首次至原告父母家過年期間，竟當
    著原告父母面前發洩情緒，揚言離婚，且逕自開車外出，亦
    難認無責。兩造不能溝通協商，任由嫌隙日益擴大，嗣於98
    年11月底兩造發生嚴重爭執並簽署協議書後，雙方幾乎已無
    共同生活，兩造婚姻顯然產生裂痕。又原告固不否認在face
    book網站個人資料部分註明單身、有意找尋約會交往對象之
    情事，亦有被告提出之網站照片3 張可證，惟此至多足以證
    明原告可能有出軌之意圖，尚無從逕認原告有外遇情事。被
    告僅據此即質疑原告外遇，甚且與原告發生肢體衝突，不僅
    無助於化解雙方之誤解，反令兩造之婚姻問題陷入窘境與僵
    局，難求解決與突破。原告索性搬離原住處，避居他處，不
    願與被告碰面，期間被告雖仍會至雲林住處找原告，並多次
    留下信函，卻刻意拍照存證，此顯非尋常夫妻應有之舉措，
    而有特意蒐集日後對己有利證據之目的。被告雖表示欲與原
    告溝通，然觀諸該等信函之內容，或謂：「你似乎有了個新
    的落腳處。所謂『狡兔三窟』，是吧？你這樣不是辦法的，
    我（還有大家）一直都在顧全你的顏面，可是你卻以為自己
    可以為所欲為？還有，我絕不容許有人來搶我老公，管她是
    知情或不知情的的良家婦女，還是野雞野鴨，我絕對會讓對
    方嚐到不見容於社會的難堪滋味！你別挑戰我…」；抑或：
    「我是賤貨，而那些想要搶我老公，破壞別人婚姻的第三者
    ，以及供人玩物的AV女優不是賤貨？」，不僅措辭強硬，亦
    含有濃厚之警告意味或得理不饒人之口吻，如何期待原告能
    敞開心胸與被告協商？另被告亦曾透過或偕同其父母尋求原
    告家人協助化解兩造僵局，但於協調過程仍不改其咄咄逼人
    之姿態，毫不退讓，或當場揚言：「你們以為我會知難而退
    ，退掉這個配偶的位置，告訴你們這是不可能的事情，他如
    果要這樣過下去，那就一輩子這樣，一輩子都不會有婚生子
    女」；或傳送簡訊稱：「你們以為最糟狀況就是離婚？不是
    ，是拖著有名無實的婚姻直到老死！」等語，表示要以徒具
    形式之婚姻懲罰原告；復另以：「他就是一直認為我們就是
    拿他們沒辦法，爸爸媽媽你們也拿他沒辦法，他這樣不是吃
    人夠夠嗎？」、「我從結婚之後就一直反應給爸爸媽媽，可
    是你們都不幫助我，然後你們就說你們都不知道，雲林到臺
    南的距離有很遠嗎？是到美國那麼遠嗎？你們都管不到？…
    」、「然後好像飛出去的鳥，抓不回來，那我嫁給他是算我
    倒楣嗎？」、「…為什麼你們講你們說不動他，因為你們就
    是講這樣子，然後之後好像說沒辦法，說說就算了，你們都
    說說就算了，你們也拿他沒辦法啊！…」、「要不然步調不
    一樣，楊善淵這樣子他跟誰可以同一個步調，他對家庭沒有
    責任感，你們可以接受？換成他的太太可以接受嗎？…」、
    「爸爸媽媽應該是你們先跟他講吧！…臺南跟雲林有這麼遠
    嗎？你們為什麼讓他在那邊胡作非為呢？我講難聽一點就是
    讓他在那邊胡作非為。」、「你們就只會說我脾氣不好，在
    那邊吵要離婚，也不幫我解決問題，只會說這是你們的事。
    …」、「要不然呢？是他自己不回來跟我和好，如果他要去
    外面生，當然不會有婚生子女…」等語，一昧指責原告之不
    是，或怪罪原告父母不介入幫忙，致使協調無果，雙方不歡
    而散。被告雖辯稱係急於挽回婚姻，情急之下所為之情緒用
    語；惟被告不思以其他有效方式與原告溝通，輕忽其言詞對
    婚姻可能造成之傷害，動輒將「離婚」掛在嘴邊，致使兩造
    感情始終無法修補，陷入難以回復之境地，實有可歸責之處
    。而原告不積極面對兩造婚姻之問題、採取消極逃避之態度
    ，就兩造婚姻破綻之產生，亦難辭其咎。
三、按有民法第1052條第1 項以外之重大事由，難以維持婚姻者
    ，夫妻之一方得請求離婚，但其事由應由夫妻之一方負責者
    ，僅他方得請求離婚，民法第1052條第2 項定有明文。次按
    民法第1052條第2 項規定之立法意旨，在符合現代多元化社
    會之需要，使裁判離婚之事由較富彈性，其判斷之標準為婚
    姻是否已生破綻而無回復之希望，而婚姻是否已生破綻無回
    復之希望，不可依主觀的標準，即從原告已喪失維持婚姻意
    欲之主觀面加以認定，而應依客觀之標準，即難以維持婚姻
    之事實，是否已達倘處於同一境況，任何人均將喪失維持婚
    姻意欲之程度而定（最高法院94年度臺上字第115 號判決意
    旨參照）。至於婚姻如有難以維持之重大事由，於夫妻雙方
    就該事由均須負責時，應比較衡量雙方之有責程度，僅責任
    較輕之一方得向責任較重之他方請求離婚，如雙方之有責程
    度相同，則雙方均得請求離婚，始符民法第1052條第2 項規
    定之立法本旨（最高法院95年度第5 次民事庭會議決議參照
    ）。再按婚姻係男女以終生生活為目的之共同生活關係，此
    共同生活體，須夫妻共同經營生活，倘事實上已經分居各自
    獨立生活多年，雙方誠摰互信之感情基礎，已經不復存在，
    依一般人之生活經驗，顯然難期修復，雙方共同生活的婚姻
    目的已經不能達成，而其事由之發生，依一般社會感情，尚
    難認為應完全歸責於夫妻之一方時，應可認係民法第1052條
    第2 項所定難以維持婚姻之重大事由，而准許夫妻雙方為離
    婚之請求，否則，勉強維持婚姻之形式，反而會對雙方各自
    追求幸福生活之機會造成不必要之限制。
四、兩造婚姻關係雖仍存續中，然兩造自98年11月28日起已無夫
    妻生活，彼此無交集，宛如兩個個體分別存在，婚姻之意義
    盡失；原告不願嚐試與被告單獨協商而一概採取逃避態度回
    應，被告亦堅持己見，無修復婚姻之實際作為（例如積極請
    調、放低姿態），婚姻中夫妻彼此扶持之特質蕩然無存，雙
    方誠摰互信之感情基礎已動搖，兩造間確實存有難以維持婚
    姻之重大事由。而兩造歷經離婚訴訟，對於他方之主張或抗
    辯，各有立場，原告頻頻指責被告之不是，被告亦不甘示弱
    ，強勢回應，雙方爭執不休，均未自我反省及冷靜思索，在
    法庭上以言詞或透過訴訟文書之陳述，劍拔弩張，彼此之理
    智與度量隨著訴訟過程中之爭執、矛盾與指責日益狹小，都
    只看到他方眼中的一顆沙子，卻看不到自己眼中的橫樑；指
    責別人，卻未曾反省自己，雙方間就婚姻感情已無共通之話
    題，無法期待共建美滿婚姻，顯見兩造婚姻已然破裂無可回
    復，於此情況下兩造間之夫妻情愛已喪失殆盡，更遑論相互
    提攜照顧與關心。是本件兩造上揭生活上敵對障礙，客觀上
    已達於不能排除之程度，則兩造徒有夫妻之名，用以羈絆雙
    方，亦與婚姻之目的不符，任何人處於此情況下，均會有喪
    失維持婚姻之意欲，堪認兩造間之婚姻已生重大破綻，而無
    回復之希望，勉強維持婚姻之形式，反而對雙方各自追求幸
    福生活之機會造成不必要之限制。而就兩造長久以來，未能
    協力謀求夫妻感情之和諧，以及就前揭爭執之責任歸屬，比
    較兩造婚姻整體歸責事由，兩造均有可歸責原因，且各應負
    相同之責任。從而，原告依民法第1052條第2 項請求判決離
    婚，洵屬正當，應予准許。
肆、本件事證已臻明確，兩造其餘之攻擊方法及舉證，於本件事
    實之認定及判決結果不生影響，茲不一一論列，附為敘明。
伍、訴訟費用負擔之依據：民事訴訟法第78條。
中    華    民    國   100    年    8     月    23    日
                  家事法庭      法  官  郭妙俐
以上為正本係照原本作成。
如對本判決上訴，須於判決送達後20日內，向本院提出上訴狀，
同時表明上訴理由（須附繕本）。
如委任律師提起上訴者，應一併繳納上訴審裁判費。
中    華    民    國   100    年    8     月    23    日
                                書記官